【裁判字號】    98,交上訴,1746
【裁判日期】    981119
【裁判案由】    公共危險等
【裁判全文】
臺灣高等法院臺中分院刑事判決      98年度交上訴字第1746號
上  訴  人  臺灣彰化地方法院檢察署檢察官
被      告  戊○○
                    弄4號
                    號
上列上訴人因被告公共危險等案件，不服臺灣彰化地方法院98年
度交訴字第22號中華民國98年7月15日第一審判決（起訴案號：
臺灣彰化地方法院檢察署97年度偵字第11241號），提起上訴，
本院判決如下：
    主  文
上訴駁回。
    理  由
一、本件公訴意旨略以：被告戊○○於民國97年11月6日下午10
    時許，與友人乙○○及丙○○前往彰化縣社頭鄉○○路與新
    雅路路口「牽手小吃店」聚會，嗣因身體不適，而於翌日（
    7 日）凌晨1時許，向乙○○借用車牌號碼1236－SL號自用
    小客車（車主為乙○○胞妹張妙宜），欲前往彰化縣員林鎮
    購買藥品，於97年11月7日凌晨1時50分許，行經彰化縣員林
    鎮○○里○○路○段136號前，原應注意車前狀況，並隨時採
    取必要之安全措施，且案發當時天氣為晴天，夜間有照明，
    路面乾燥無缺陷，又無障礙物，視距良好，並無不能注意之
    情形，竟疏未注意車前狀況，自後方追撞同向車道，由陳清
    祿所騎乘之腳踏車，致陳清祿人車倒地，因而受有「頭部外
    傷併頭皮撕裂傷、右側臉部大面積挫傷、右側髖部變形、右
    側顴骨骨折、右側眼眶骨骨折及右上肢擦傷」等傷害，並引
    發顱內出血。詎戊○○明知肇事，竟未下車查看並協助救護
    ，隨即關閉車輛大燈，並開啟車輛後行李箱以避人耳目，駕
    車逃離現場。嗣於同日清晨5時25分許，外出採買經營早餐
    店貨物之張中和行經該處，始發覺陳清祿受傷倒臥在地，旋
    即報警將陳清祿送醫，惟陳清祿終因傷勢過重，於同日上午
    9 時不治死亡。經警勘驗現場蒐證，而循線查獲戊○○。因
    認被告戊○○涉犯刑法第276條第1項過失致死罪嫌、第185
    條之4肇事逃逸罪嫌。
二、按犯罪事實應依證據認定之，無證據不得認定犯罪事實；又
    案件不能證明被告犯罪者，應諭知無罪之判決，刑事訴訟法
    第一百五十四條第二項、第三百零一條第一項分別定有明文
    。再者，認定不利於被告之事實，須依積極證據，苟積極證
    據不足為不利於被告事實之認定時，即應為有利於被告之認
    定，更不必有何有利之證據；又認定犯罪事實所憑之證據，
    雖不以直接證據為限，間接證據亦包括在內；然無論直接或
    間接證據，其為訴訟上之證明，須於通常一般之人均不致於
    有所懷疑，而得確信其為真實之程度者，始得據之為有罪之
    認定，業分經最高法院三十年上字第八一六號、七十六年臺
    上字第四九八六號著有判例可參。
三、本件公訴意旨認被告涉有上述罪嫌，係以被告於警詢、偵訊
    坦承駕車肇事致被害人陳清祿死亡及肇事逃逸犯行，並以證
    人乙○○、丙○○及死者之姪子丁○○警詢、偵訊證述，證
    人張中和、張妙宜警詢證述、被害人陳清祿受傷死亡相驗筆
    錄、相驗屍體證明書、檢驗報告書各一份，車籍查詢基本資
    料詳細畫面，伍倫綜合醫院法醫參考病歷摘要、道路交通事
    故調查報告表(一)、(二)各一紙，道路交通事故現場圖2份、現
    場照片14張，肇事車輛車損照片12張、路口監視器翻拍照片
    10張，肇事車輛遺落現場霧燈罩特寫照片4張等佐，訊據被
    告則堅詞否認有上述犯行，並以本件伊係為車主乙○○頂罪
    等語為辯。
四、按犯罪行為內容不一，各有其特殊性，此項特殊事實，僅參
    與犯罪之人所得體驗，即學說上所稱行為之秘密性。而被告
    之所以任意自白犯罪，其動機有出於自責悔悟者，有因心生
    畏怖或圖邀寬典者，亦有蓄意頂替或別有企圖者，欲判定被
    告自白之真偽，不僅應查證其自白內容是否已暴露行為之秘
    密性，有無其他補強證據，更應詳察其自白之動機、取得自
    白之過程等情況，始足以發現真實（參考最高法院92年度台
    上字第1145號判決意旨）。又按刑法第164條第2項頂替罪之
    立法意旨，係因行為人意圖使有犯罪嫌疑之人脫罪，出而頂
    替，嚴重影響犯罪之偵查與審判工作之進行。車禍事件，實
    際駕車之人究為何人？事涉犯罪嫌疑人判斷，自足影響裁判
    結果，當然屬案情有重要關係之事項，法院自應詳加判斷，
    經查：
  (一)被告於原審固供稱係伊借用乙○○之車輛駕車肇事致被害人
    死亡後逃逸，然於本院則否認有上述駕車肇事逃逸犯行，並
    以本案實為車主乙○○駕車肇事，乙○○向伊表示因正無期
    徒刑假釋中，如因本案再遭判刑，將無法照顧家人，伊始同
    情為乙○○頂罪等語為辯。
  (二)又證人丙○○於警訊、偵訊及原審固曾證述案發日伊與被告
    及乙○○在「牽手小吃店」聚會，席間被告借用乙○○車輛
    先行離去云云，然於本院則證述「（九十七年十一月六日晚
    上你有無到社頭鄉的牽手小吃店？）有。」、「（當時還有
    何人與你在牽手小吃店？）我、戊○○、乙○○在店裡面喝
    酒。」、「（到十一月七日凌晨何人把1236－SL自用小客車
    開出去？）乙○○。他要走的時候，我們都不知道，喝到一
    半，他就先走，他也沒有告訴我們，我們也不知道。」、「
    （你大約幾點走？）乙○○離開之後，我不知道他幾點走，
    他走之後我大約再坐了一個多個小時。」、「（當時已經超
    過十二點？）是的。大約凌晨三、四點。」、「（被告戊○○幾點離開？）當天我們喝酒之後，他在等他女朋友。乙○○先離開的，我們不知道他走了。我們兩人還在喝酒，被告
    戊○○說他要等他女朋友。我走的時候，被告戊○○還沒有
    走。」、「（乙○○事後有跟你提到他開車肇事的事情？）
    沒有。」、「（被告戊○○當天去牽手小吃店是用何種交通
    工具？）乙○○開車載我們。從我家明聖路3段93巷58號載
    到牽手小吃店。」、「（你與被告戊○○熟識？）十幾年朋
    友。」、「（平常被告戊○○有無開車？）很少開車。差不
    多一年看有沒有開一次。平常戊○○都騎機車。」、「（後
    來你有看到乙○○？）沒有。後來他們要去交通隊寫筆錄的
    時候，我在我家門口澆花，乙○○他邀我與他一起去交通隊
    ，我問去交通隊做什麼，乙○○說那天他先走開車有撞到東
    西，乙○○說他妹妹隔天告訴他那天他開車撞死人。」、「
    （乙○○說他那天開車撞到東西？）他說他那天開車有撞到
    東西。隔天他妹妹告訴他說他開車撞死人。」、「（如果你
    今天所言實在，則你在原審所言不實在？）因為我夾在中間
    。他們要去交通隊寫筆錄的時候，邀我跟他一起去，說家屬
    那邊也要來，他說他妹妹告訴他他撞死人，我問他為何會撞
    死人，他說他也不知道，所以請我與戊○○跟他一起去。他
    們做完筆錄後警察說我是證人要製作筆錄，我說我怎麼會是
    證人，我都不知道，為何要我做筆錄，所以我就不要做筆錄
    。後來乙○○跟我說他已經找戊○○幫忙，就叫我配合他，
    如果我不做證人的話，事情就會爆發。並要我說那天他喝醉
    酒，是我叫車載他回去的。當時我在交通隊不做筆錄就是這
    個原因，因為我覺得莫名其妙，所以在警察局沒有製作筆錄
    ，我說如果法院須要我做證人的話我才要作證。」、「（你
    剛才說找戊○○幫忙何意？）乙○○說他找戊○○幫忙頂替
    ，筆錄上有寫說因為他喝醉酒是我叫車載他回家，要我配合
    筆錄這樣講。當時我覺得莫名其妙，在交通隊的時候，他就
    要我做筆錄，但我一直不願意。」、「（你在原審所言都不
    實在？）都不實在，所以我良心都很不安。被告戊○○收押
    出來之後，我告訴他如果法院再通知我作證，我就要說實話
    。這樣對不起死者的家屬。」、「（今天所言才是實在？）
    是的，因為良心不安。覺得對不起死者。」、「（當天被告
    戊○○有無向乙○○借車出去？）沒有。」、「（在原審時
    為何證述被告開車肇事？）因為作證回來之後，我一直罵他
    ，因為乙○○假釋出來，如果再被關的話，就無法出來，他
    父母就無人照顧，所以一直拜託我，因為被告戊○○已經這
    樣承認了，所以拜託我做偽證。」，是丙○○於本院已改證
    述並非被告駕車肇事。
  (三)又本案警方固移送被告戊○○駕車肇事逃逸，然於警方偵辦
    階段已暴露可疑之處：
  1.本案由證人張中和發現被害人倒臥路邊報案後，警方開始偵
    辦，證人張中和於97年11月7日8：59~9：40警詢筆錄（警卷
    第25~26頁）中證述：「我是經營早餐店．．．於7日約快接
    近凌晨1點50分左右起來正在要準備工作時，聽到店外道路
    上有碰一聲（只有碰一聲而已，未有其他聲音），．．．我
    3點就開店門，但人一直在裡面工作未出來，直到5點25分左
    右因要補貨，騎車出來要往員林方向行駛，發現離我店面約
    十幾公尺處電線桿下有一名老年人陳清祿躺在地上（我沒有
    很仔細觀察），但我立即回頭叫我太太打119救護」等語，
    以及警方事後調閱監視錄影器，員林鎮○○路與田中央巷口
    之監視器時間2時4分（未校正可能有誤差）出現被害人陳清
    祿騎著腳踏車經過、及2時5分（未校正可能有誤差）車牌號
    碼1236-SL肇事車輛經過同一路口之畫面、2時19分（未校正
    可能有誤差）肇事車輛已經熄大燈開啟後車廂，由員集路左
    轉要上東西快速道路之照片（見同上警卷第44-45頁），可
    知肇事時間約在1時50分至2時10分之間，而證人5時25分始
    發現被害人，報警送醫。
  2.證人（員林分局交通隊小隊長）謝涵於原審法院審理中結證
    ：「11月7日8點多我上班時，同事向我說有一位肇事逃逸的
    ，我問同事有無調閱監視器，分隊長說已經調閱回來分局看
    了，我們從錄影帶中研究發生時間來推斷肇事車輛．．．我
    們當時鎖定有兩、三部，有兩台車子的車籍在外縣市，只有
    一部是本縣市．．．早上我們根據車牌調閱車籍資料，我聯
    絡車主張妙宜，但是那個電話是乙○○的，我應該是用交通
    隊的電話打但是沒有人接。後來我照著車籍資料這個住址去
    找，結果沒有人住，而且外面的鞋櫃都已經是灰塵，而且敲
    門沒有人應門，我們問隔壁的人張妙宜的兄弟的太太（兄嫂
    或是弟妹），我問張妙宜有無住在這裡？她說沒有，我問有
    無一台車牌號碼1236－SL號自用小客車，她說沒有，我就拿
    車籍給她看，她說張妙宜是她的小姑，她住在高雄那邊，我
    請她聯絡一下張妙宜，她撥打電話給張妙宜，但是話筒拿給
    我聽，由我跟張妙宜說話」、「我．．．先去張妙宜的家，
    再去車廠。張妙宜在電話中跟我說車子都是乙○○開的。我
    有跟張妙宜及他家人說這台車子肇事了。張妙宜答應要幫我
    聯絡他哥哥乙○○。我就去乙○○的戶籍地去找車輛，但是
    沒有找到人也沒有找到車，那個地址只有他的爸爸在家，但
    是他爸爸沒有辦法聯絡乙○○。」、「（依據通聯早上10時
    30分32秒，．．．蔡依臻打手機給張妙宜通話332秒，是否
    就是你所說的在他們家門口打電話這通？）是的。」、「（
    當天11時56分、下午14點27分，及16時55分，你們員林分局
    都一再打電話給張妙宜？）十點多她有跟我通話，後來張妙
    宜有說要回我電話，但是後來都沒有回電，事後我叫高雄【
    按：應為屏東恆春，證人陳述口誤】她居住的轄區派出所員
    警去她住所敲門，她才與我通話，這三通電話都是我打的。
    我問張妙宜肇事車子及駕駛人都去哪裡，她說都聯絡不上，
    我要求她一定要八日來製作筆錄，並請她要聯絡他哥哥把車
    子開出來，她說哥哥都聯絡不上，我說你聯絡不上就要自己
    來製作筆錄，因為車子是她的。所以張妙宜在八日就自己來
    分局報到。」等語，由以上警員偵辦過程可知：
  (1)1236-SL之車籍資料表（警卷第56頁），記載車主為張妙宜
    ，但車主電話為0000000000，即為證人乙○○之電話而非張
    妙宜電話；登記地址：彰化縣埔心鄉○○村○○路153巷1弄
    23號，該地確實是張妙宜之戶籍地（見原審卷二第31頁），
    而乙○○之戶籍地則為彰化縣埔心鄉○○村○鄰○○○路104
    號（見原審卷二第32頁背面）。所以證人謝涵稱證稱97年11
    月7日早上依車籍資料用分局內電話打0000000000不通，核
    與0000000000通聯記錄相吻合（原審卷一第201頁），再前
    往車輛登記地址：彰化縣埔心鄉○○村○○路153巷1弄23號
    查看，發現無人居住，剛好隔壁是張妙宜之二嫂蔡依臻居住
    ，所以由蔡依臻使用0000000000號手機打給遠在屏東恆春之
    張妙宜0000000000手機，通聯332秒（見原審卷一第255頁、
    原審卷二第134頁），這是張妙宜第一次知道車輛可能肇事
    之時點，然張妙宜相應不理，只說聯絡不上乙○○，所以員
    林分局使用000000000、000000000電話於當日11時56分6秒
    、14時27分22秒、16時55分57秒連續撥打三通催張妙宜北上
    到員林分局製作筆錄（通聯紀錄見原審卷一第255頁背面）
    。
  (2)張妙宜在97年11月8日上午由屏東北上彰化（依張妙宜通聯
    記錄顯示，97年11月8日11時25分張妙宜連接基地台已經在
    彰化市，見同上出處）。而證人張妙宜97年11月8日當日傍
    晚於18：25~19：03之警詢筆錄（警卷第23頁背面）中稱：
    「（乙○○現在人在哪裡？）我現在聯絡不到乙○○，若
    聯絡到我會請出面說明。」、「（自小客車1236-SL號現在
    在哪裡？）我不知道，因不是我駕駛自小客車1236-SL號。
    」，核與乙○○、張妙宜之通聯記錄顯示二人97年11月7日
    -8日均無成功通聯之事實吻合（見原審卷一第201-202、255
    -256頁），所以張妙宜至97年11月8日18時製作警訊筆錄時
    ，都未聯絡上乙○○告知車輛肇事事宜，應可確定。
  3.證人（警員）謝涵證述：經張妙宜告知是乙○○使用車輛後
    ，自己於97年11月7日曾經前往乙○○之戶籍地彰化縣埔心
    鄉○○村○鄰○○○路104號訪查，找不到乙○○也找不到肇
    事車輛。然案發第六日（97年11月12日）晚間，戊○○、乙○○、丙○○三人駕駛著肇事車輛到員林分局，由戊○○出
    面投案，並由警方拍攝車輛現狀進行比對（警卷第38-42 頁
    ）。既然案發時肇事車輛應是乙○○所使用，乙○○犯罪嫌
    疑最大；然97年11月12日投案當天乙○○、戊○○陳述了一
    個如起訴書所載之戊○○胃痛借車買藥、過失致死、肇事逃
    逸之故事。而乙○○竟稱：「（你如何知道你自小客車發生
    交通事故？）於7日約9點至10點間經由我妹妹張妙宜打電話
    告知我自小客車1236-SL發生交通事故。」（見97年11月12
    日20：51~21：41警詢筆錄，警卷第14頁背面），及97年11
    月21日第二次警訊筆錄時稱：「（你返回何處？）約7日接
    近11點許接到我妹妹張妙宜電話且醒來，才知道是在埔心鄉
    ○○村○○路153巷1弄23號住處。」（警卷第18頁背面）。
    此與證人張妙宜所稱至97年11月8日晚間都聯絡不上乙○○
    之陳述矛盾。既然張妙宜未曾告知乙○○有關車輛肇事事情
    ；乙○○又如何知道車輛已肇事？甚而主動帶人投案？此事
    極為可疑，然自移送檢方至檢察官完成偵查聲請簡易處刑時
    ，均未針對此疑點詳查。
  (四)證人張妙宜、乙○○、丙○○於原審法院審理中偽證，意欲
    掩飾真兇：
  1.證人張妙宜於原審法院98年4月29日審理期日時，結證稱：「
    （乙○○是否只有一支手機？）是的。」、「（你名下的車
    子涉嫌肇事，你是否知道？如何知道？）我知道，第一通是
    我二嫂【按：蔡依臻】打電話給我，她問我車子有無在我身
    邊，我以為她問我屏東的車，她問我警察為何會來找你，我
    也不知道，後來員林交通隊接過電話。我當時才剛剛睡醒，
    我迷迷糊糊的，我說讓我腦袋清醒一下，我再回警員的電話
    ，後來警察又打來，我說這台車是我的。第一通電話他一直
    問我名下是否有車牌號碼1236－SL號自用小客車？我說我也
    不清楚。」、「（你何時清楚知道這個車肇事？）到了下午
    三、四點左右，交通隊警員有請恆春分局的警員到我家，要
    我跟員林分局的人聯絡，屏東的警察有用他的手機要我跟員
    林交通隊的警察聯絡，我才知道車子肇事了。」、「（你確
    定這時候是下午三、四點？）我不確定是幾點，但是確定是
    下午了。」、「（在你的手機裡面有員林分局11點56分，14
    點27分、16點55分三通電話，這三通都說了兩百多秒以上，
    你都沒有搞清楚怎麼回事？）他有一直打來，但是我告訴他
    車子不是我在使用。他一直要我聯絡使用者乙○○，我說我
    打給他看看，可是我沒有辦法聯絡上，直到下午才聯絡上乙○○。」、「（你下午如何聯絡上乙○○？）我用我的手機
    打給乙○○，但是打不通，我改用我室友的電話0000000．
    ．．打給乙○○0000000000號。」、「（你的室友年籍如何
    ？）叫什麼名字？）她叫鄭文慈。」、「（你確定你室友的
    手機門號裡面有445的號碼？）我確定是0916開頭，裡面確
    實有445。」、「（電話中乙○○如何說？）我問他車子是
    否出事，他說你怎麼知道，我說警察告訴我的，我問他你是
    否知道發生什麼事情，電話中他只有告訴我他的車子就有『
    Ａ到』【按：台語中擦撞之意】而已。我叫他要出來處理，
    他說他朋友開的，他說他會處理。」、「（如果這樣你在八
    日到員林製作筆錄時，為何會說找不到你哥哥？）因為我只
    有聯絡到那通而已，之後電話都不通。」、「（你如果要找
    你哥哥非得要用你的室友手機？）因為我的手機當時沒有電
    在充電中。」「（為何你在警訊中沒有說你哥哥有說車子Ａ
    到，是朋友開的？）警察應該沒有問我吧。」「（你剛才說
    下午用室友手機聯絡乙○○，在通聯紀錄並無此事，有何意
    見？）我不知道。我真的有打一通，要不然就是我記錯電話
    號碼。」、「（你哥哥的下午通話秒數是零，你還堅持有打
    ？）我不知道。」等情，其有下列諸多偽證之處：
  (1)證人張妙宜稱97年11月7日下午使用室友鄭文慈0000000...
    ．手機打給乙○○0000000000號手機告知車輛肇事云云。然
    乙○○0000000000通聯記錄顯示：97年11月7日12：00～24
    ：00只有0000000000、00000000000支電話撥打給乙○○，
    且二通之通話秒數均為0秒（見原審卷一第201頁背面），所
    以並沒有證人所稱0000000...撥打乙○○告知肇事逃逸之事
    實。
  (2)97年11月7日12：00～24：00，張妙宜之0000000000號手機
    還通話了10通、收到2通簡訊（見原審卷一第255頁背面），
    既然自己之手機正常使用中，為何要使用室友不詳門號手機
    聯絡哥哥乙○○？證人張妙宜會如此證稱，實因原審法院先
    提示了張妙宜之通聯記錄（見原審卷二第151頁），張妙宜
    知道不能陳述使用自己手機打給哥哥乙○○，臨時編出一個
    使用室友0000000...手機打給哥哥的謊言（見原審卷二第15
    1頁背面）。然張妙宜並不知道法院連乙○○0000000000手
    機通聯都調齊準備訊問證人，當法院再提示乙○○手機通聯
    （原審卷二第152頁及背面），告知97年11月7日下午乙○○
    沒有接聽手機之事實後，證人張妙宜當場偽證穿幫，只好推
    說不知道。
  (3)張妙宜97年11月8日18時警訊筆錄中已稱：我現在聯絡不到
    乙○○，若聯絡到我會請出面說明（警卷第23頁背面）。於
    原審法院審理中又稱：當天聯絡上乙○○，乙○○在下午電
    話中說朋友已告知是擦撞而已（原審卷二第151頁背面），
    前後矛盾，而且會改稱已經告知乙○○，勢必是開庭前經與
    乙○○商議後，發現上述警訊筆錄與乙○○等人說詞矛盾，
    才改稱97年11月7日已經聯絡過乙○○，然通聯記錄證明並
    無此事，故張妙宜審理中不實陳述，已涉嫌偽證無誤。
  2.證人乙○○於原審法院98年4月29日審理期日時，結證稱：
    「我的手機門號是0000000000號。」、「（97年11月6日晚
    上你是否有去社頭喝酒？）有，那天晚上我去丙○○家裡泡
    茶聊天，他說他心情不好想要喝酒，他要我載他去，我們三
    人去社頭喝酒。過程中戊○○說他人不舒服，他向我借車，
    我請他小心開車。丙○○當時去廁所。我與丙○○仍然繼續
    喝酒，之後我不勝酒力醉了，是丙○○叫計程車載我回家，
    這是事後丙○○告訴我的，因為我醉了之後不醒人事。我醒
    來之後接到我妹妹張妙宜說車子出事了，這是隔天早上將近
    中午打給我的。我妹妹說車子出事了，撞死人了，我才驚覺
    我的車昨天借給戊○○，我才去戊○○家看看。我在十一點
    多去戊○○家，我看到車子停在三合院庭院，車鑰匙放在桌
    上。我找不到戊○○就轉而去找丙○○，我請丙○○打電話
    找戊○○，丙○○在電話中一直叫戊○○回來，我在現場聽
    到丙○○一直叫他回來，可是戊○○就是沒有回來。所以我
    就把車子開回西安南路104號的家。我期間一直找戊○○，
    我都會邀約丙○○去找戊○○，後來十幾號戊○○在員林被
    我們找到，我們要他出來處理。」、「（你確定是你妹妹打
    電話告訴你出事了？）是的，是我的手機響了我才醒來，我
    妹妹在電話中告訴我車子肇事撞死人了。」、「（你說當天
    把車子開回去之後，你當天的行程？）我去找丙○○之後，
    我就想辦法找戊○○。我只有在員林找，沒有去外縣市。」
    、「（你確定是你妹妹打電話給你0000000000號？）我確定
    。（你醒來時你在哪裡？）中山路三段153巷1弄23號。」、
    「（這裡接近ＡＢＣ保齡球館？）是的。」云云，所述有諸
    多涉嫌偽證之處：
  (1)乙○○證稱自己前一晚酒醉，所以97年11月7日接近中午時
    ，在埔心鄉○○路○段153巷1弄23號住處，聽到張妙宜打來
    手機鈴聲而醒來，電話中才知道車輛肇事，並於中午11時許
    前去戊○○住處察看發現車子云云。然如上述，張妙宜與乙○○之間於97年11月7日根本沒有任何通聯，所稱接到妹妹
    打來手機電話云云，已是涉嫌偽證。
  (2)乙○○稱自己酒醉而在埔心住處（張妙宜戶籍地）醒來，然
    證人（警員）謝涵證稱7日上午10時許，去按上述埔心住處
    按門鈴發現無人居住。且依據乙○○之手機通聯記錄，7日
    （案發日）上午9時41分至12時12分，乙○○之手機連接基
    地台均在南投縣草屯鎮及埔里鎮（見原審卷一第201頁及背
    面），乙○○根本不可能同時出現在彰化縣埔心鄉，乙○○
    還謊稱自己酒醉在埔心住處睡到近中午，然通聯顯示上午9
    時41分乙○○就出現在草屯鎮，所以並無酒醉睡到近中午之
    事，故酒醉睡到近中午之說，亦涉嫌偽證。
  (3)乙○○稱當日只有在員林鎮找被告戊○○，沒有到外縣市云
    云，然通聯顯示乙○○7日上午出現於南投，故此亦係虛偽
    陳述。
  (4)乙○○證稱：「我找不到戊○○就轉而去找丙○○，我請丙○○打電話找戊○○，丙○○在電話中一直叫戊○○回來，
    我在現場聽到丙○○一直叫他回來.. 」，然如乙○○所述
    之97年11月7日上午10-11時，丙○○與戊○○並無任何通聯
    ，戊○○自97年11月6日22時42分起至7日（翌日）17時24分
    之間都沒有撥入撥出、收發簡訊之通聯記錄（原審卷一第23
    0頁），丙○○更不可能在電話中催戊○○快回來，因此乙○○此部分供述，乃涉嫌偽證。
  (5)乙○○經本院傳拘未到，其前因販賣運輸毒品案件，經最高
    法院以82年度台覆字第51號判處無期徒刑，褫奪公權終身，
    82年5月28日起服刑至95年9月8日假釋出監，目前仍在假釋
    中，此有乙○○前科紀錄表可證（見原審卷一第7頁背面）
    。乙○○上述證稱97年11月7日上午知道自己使用之汽車撞
    死人，但又找不到戊○○，所以自己將肇事車輛開回埔心鄉
    ○○○路104號的住家，直到98年11月12日才將汽車開往警
    局云云（見原審卷二第157頁背面）。然該汽車肇事後右前
    霧燈之燈罩掉落、右前車燈產生裂痕，且右前擋風玻璃呈蜘
    蛛網狀碎裂（見警卷第39-43頁），一般人看到都會研判是
    死者頭部撞擊擋風玻璃所致，所以玻璃上可能有死者毛髮或
    血跡，方向盤上應有戊○○指紋。然乙○○無期徒刑假釋中
    ，如果不是自己肇事，應該要儘速報警澄清此事，以免因車
    輛借人而嫁禍上身，然伊竟將肇事車輛開回家停放六天之久
    ？怪異行徑實啟人疑竇。原審法院一再追問「既然知道肇事
    了，為何不報警來處理？」，乙○○僅答稱「因為我會害怕
    」一語搪塞法院（見原審卷二第158頁），沒有提出合理說
    詞，可知乙○○證稱是被告戊○○肇事云云，亦涉嫌偽證。
    乙○○於97年11月7日至12日將近六天時間不敢報警處理肇
    事車輛，應該是思索商議如何找人頂替以脫罪。
  3.證人丙○○於原審法院審理中結證：「（97年11月6日晚上
    你有無去社頭喝酒？）有。我那天與戊○○泡茶，我當天心
    情不好，我與女友吵架，後來乙○○來我家找我，後來我邀
    約乙○○、戊○○唱歌，我們就出發去社頭，我們三人開乙○○的車去社頭，後來就唱歌。唱歌唱到一半我出去廁所，
    回來時沒有看到戊○○，我問乙○○說戊○○去哪裡？乙○○說他胃痛要借車去買藥。後來我們繼續喝，乙○○後來酒
    醉，我們請小吃部的少爺幫我們叫計程車，我們兩人坐車回
    家..我把乙○○攙扶上車。．．．我把乙○○載到ＡＢＣ保
    齡球館那裡，就是他們家門口，計程車在那裡等我，我把乙○○攙扶進去。我有掏乙○○的門鑰匙，幫他開門送進去客
    廳，我才坐計程車回我家，之後我就睡覺。」、「（你回家
    後就睡覺沒有做什麼事情？）沒有。我睡到早上九點多起床
    ，我都沒有作什麼其他的事情。我起床後開電視看股票，之
    後我去上廁所，我去三合院的廁所，我順便看看戊○○回來
    了沒有，他的門沒有鎖，我問他借了車不還車，他告訴我他
    昨晚撞到東西。我問他撞到東西怎麼還在睡覺，怎麼不趕快
    叫人來修車，他才起床說要去找朋友來估價，後來我就回去
    我家，他在我客廳門口說要去出門去找人來修車估價，後來
    我的房門關著，過了一陣子，乙○○來敲門，他說昨天戊○○開車撞死人。」、「（乙○○來找你這是幾點的事情？）
    這是十一點多乙○○來敲門，他起先有去找戊○○，他看到
    車子在那邊，乙○○看到乙○○的車鑰匙放在戊○○的桌上
    ，乙○○才敲門告訴我這件事情，我跟乙○○說剛剛他好像
    不知道撞死人，他只有說他有撞到東西，不知道撞到什麼。
    」、「（你確定這是十一點多的事情？）是的。」、「（之
    後如何處理？）乙○○聽他妹妹打電話說有撞死人，他妹妹
    就是庭上的證人張妙宜。我告訴他戊○○要出門找人估價修
    車。乙○○說還沒有跟戊○○說有撞死人，否則會嚇到會跑
    路。」、「（你說當天你醉茫茫的，你睡到九點起床，你都
    沒有作其他事情？）沒有。我都在睡覺。」、「（你心情不
    好有無找人訴苦？）我只有與戊○○喝茶時訴苦，沒有找任
    何朋友訴苦。」、「（你從喝酒到隔天醒來有無打電話聯絡
    什麼人嗎？）時間過太久了，我忘記了。」、「（你當天凌
    晨3點32分及47分你打電話做什麼事情？〈提示丙○○通聯
    紀錄並告以要旨〉0000000號..檳榔吳檳榔攤的電話。我半
    夜有時候會打電話叫檳榔，因為我檳榔吃很大。我打電話給
    我女友是希望她回心轉意，但我女友沒有接。〈改稱〉談話
    內容我忘記了。」、「（你有力氣與女友談情說愛，沒有力
    氣打電話找戊○○？）找戊○○我只是罵在心裡面，戊○○
    不太會開車怎麼跟人家借車，他開車角度不太會抓。」、「
    （十一月七日早上有無打電話給戊○○嗎？）有無問車子為
    何沒有還給乙○○？）時間太久我忘記了。我記得我那天早
    上我去找戊○○。」、「（為何戊○○說你當天打電話給戊○○說車子撞成這樣如何交代？）我沒有打給他，我是人親
    自過去。」等情，其中丙○○稱97年11月6日夜間到翌日清
    晨去社頭鄉○○路、新雅路口牽手小吃部喝酒乙節，經原審
    法院向丙○○使用0000000000門號之遠傳電信公司查詢，得
    知若在社頭鄉○○路、新雅路口使用該公司門號手機，最接
    近之基地台是「彰化縣員林鎮○○段362地號」（98年4月4
    日遠傳企管字第098101400677號函，見原審卷二第110頁）
    ，而丙○○於97年11月6日22時52分、23時02分、翌日〈7日
    〉凌晨0時42分所連接基地台均為「彰化縣員林鎮○○段362
    地號」（見原審卷一第117頁），所以應可證明證人丙○○
    確實於案發前往社頭鄉喝酒，且丙○○是本案被告及證人中
    唯一經證明前往社頭鄉牽手小吃部喝酒之人。然證人丙○○
    上述供述也有諸多偽證之處：
  (1)證人丙○○陳稱自己請小吃部少爺（即男服務生）叫計程車
    云云，然經原審法院傳訊證人即當時任職牽手小吃部之櫃臺
    兼少爺陳世明後，依其證詞調閱通聯：小吃部電話00-00000
    00、陳世明個人0000000000手機，另一名綽號「小謝」少爺
    0000000000手機，於97年11月7日凌晨1時至3時許之間，並
    無撥打出去之紀錄（見原審卷二第185、188、190頁）。而
    牽手小吃部長期搭配之安定計程車行0000000000、00000000
    0號電話於上述時間亦無任何來電紀錄（見原審卷二第186、
    192頁），所以證人丙○○陳稱請少爺叫計程車回家之說，
    已屬可疑。又丙○○稱：凌晨回家後「我睡到早上九點多起
    床，我都沒有作什麼其他的事情」、「我都在睡覺」云云（
    原審卷二第153、154頁背面），然經原審法院提示通聯記錄
    後，丙○○又改稱7日凌晨有打電話叫檳榔及聯絡女友（見
    原審卷二第154頁背面），可見丙○○陳稱自己酒醉都在睡
    覺云云，亦屬不實。綜上小結，證人丙○○證稱自己在小吃
    部喝醉並叫計程車回家睡覺到早上9時才醒來云云，均與事
    實不符。
  (2)丙○○稱：7日上午11時許乙○○來敲門，說聽張妙宜說昨
    天戊○○開車撞死人云云，此事經原審法院查證張妙宜7日
    未撥電話給乙○○、乙○○既然稱自己沒駕駛肇事車輛，理
    應不知悉車禍撞死人之事，更不可能會前去告訴丙○○此事
    ，所以丙○○此部分證述亦屬偽證。
  4.本案在警訊階段，張妙宜與乙○○之第一份筆錄上就已經產
    生矛盾，若被告戊○○借車發生車禍逃逸屬實，乙○○、丙○○為何在7日上午10、11時許就已經知道真相？當時警方
    還在設法聯絡登記車主張妙宜，張妙宜還搞不清楚真相，更
    不可能告知乙○○。而通聯記錄證明丙○○確於97年11月7
    日凌晨0-1時許在社頭鄉牽手小吃部喝酒，然乙○○案發當
    日早上即前往南投縣草屯鎮埔里鎮，並非如渠等所述：喝醉
    睡到早上，乙○○接到張妙宜電話醒來云云。乙○○、丙○○、張妙宜三人在原審法院審理中接二連三偽證說謊，動機
    可議，究竟是為掩飾隱蔽哪位真兇？如果車禍真兇是被告戊○○，證人何以如此大費周章虛構謊言？此一版本的故事漏
    洞百出，令人不能置信。
  (五)戊○○在警訊、偵訊、原審有罪自白前後矛盾，且與事實不
    符：
  1.97年11月12日傍晚，戊○○、乙○○、丙○○三人開著肇事
    車輛前往員林分局接受警訊，被告戊○○第一次警詢筆錄（
    97年11月12日22：04~23：06）中稱：「（你是否知道自小
    客車1236-SL撞死陳清祿？）警方告知才知道。」（警卷第4
    頁背面），此與乙○○、丙○○稱98年11月7日已電話告知
    戊○○之說法，互相矛盾。
  2.戊○○第二次警訊筆錄（97年11月19日16：14~17：55）中
    稱：「（你將車輛開回去後丙○○及乙○○是否有打電話問
    你現在何處？）直到丙○○〈0000-000000〉約7日早上10點
    多打電話給我〈0000-000000〉叫我至他住處說有事情要告
    訴我，說車輛是跟乙○○借的把車子撞成這樣子怎麼交代。
    」、「（你既未與丙○○連絡為何會知道你把乙○○之自小
    客車1236-SL撞壞了？）約10點多我至丙○○住處時有告知
    他我把乙○○自小客車撞壞了，沒有告知真正撞壞之原因。
    」（警卷第8頁）云云，然0000-000000、0000-000000手機
    於案發後第一次互相通聯時間係97年11月7日19時15分4秒（
    原審卷一第230頁背面），並無7日上午10時許之通聯紀錄存
    在。又戊○○稱7日上午10時許自己到丙○○住處告知車輛
    撞壞，此一說法與戊○○自己審理中說詞、乙○○、丙○○
    審理中證詞不吻合。
  3.戊○○於98年3月20日原審法院簡易程序中陳稱：「我睡醒
    之後丙○○跟我說昨天借車出去是否有撞到人，因為乙○○
    有跟他說，我那時候才知道我撞到人，這是早上十點左右的
    事情」（原審卷二第59頁背面），與上述警訊中說10點多自
    己到丙○○家中告知車子撞壞云云，前後不同，也與第一次
    警訊筆錄不同。然丙○○於原審法院98年4月29日審理中稱
    ：上午10點多自己去找戊○○，戊○○承認撞到東西後就出
    門了，後來乙○○才來敲門說戊○○可能撞死人，戊○○如
    果知道撞死人可能會嚇到、會跑路云云（見原審卷二第153
    頁及背面），究竟戊○○出門時是否已知道駕車肇事致人於
    死？二者互相矛盾！
  4.被告戊○○於本院審理前之三次自白內容均不吻合，且與通
    聯記錄、證人乙○○、丙○○之陳述互相矛盾。而且車輛肇
    事後，當時凌晨1時50分-2時10分間，員林鎮○○路接近台
    76線東西快速道路，一片荒涼，真兇竟以關閉大燈，並開啟
    後行李箱（警卷第45、46、49、50頁）方式掩飾形跡，關閉
    大燈讓人看不清楚前車牌，打開行李箱蓋也可抬高後車牌，
    讓人看不清楚後車牌號碼。此乃高明的犯罪手法，可見真兇
    決定逃逸時是經過仔細構思的。然被告戊○○並無駕照，平
    日均騎機車（見原審卷二第60頁背面戊○○供述及證人丙○○本院證述），乙○○是否放心將車輛交予被告戊○○駕駛
    ，自有可疑，如果借車買藥之說法屬實，對於一台陌生的車
    輛，如果戊○○沒有下車察看，未必確知後車牌是鎖在後行
    李箱蓋上（因為許多美規車輛後車牌不是鎖在行李箱蓋上）
    ，而且夜間不開大燈令視線不佳，駕駛安全堪慮。但真兇有
    信心在夜間不開燈情況下可平安駕駛，可知對該車輛性能、
    駕駛操控方法均有相當把握，因此更不可能是偶然借車的陌
    生人所駕駛。戊○○於97年11月19日之第二次警訊筆錄中，
    當時可能不知道警方已調閱監視器畫面掌握上情，卻向警方
    陳述；「發現我車右方擋風玻璃有裂痕。接著車子就繼續行
    駛，車速約30公里。我車除了前擋風玻璃右側有裂痕外，其
    他功能仍正常，【有開汽車大燈行駛】，後行李廂未注意了
    。」（警卷第9頁背面），自白與事實不合，可知關閉大燈
    的真兇應非被告戊○○。深夜不開車燈駕駛是非常危險的，
    然真兇執意不開車燈，其肇事逃逸之犯意堅決，絕不是如戊○○、乙○○、丙○○三人所說事後才知道車輛撞死人云云
    。
  (六)乙○○有可能駕駛該車輛肇事逃逸：
    乙○○平日駕駛該肇事車輛，亦未否認97年11月7日1時許以
    前尚保管使用該肇事車輛，而肇事車輛經過案發地點前後只
    有被拍下車牌，並未拍攝駕駛者面貌，按常理推斷乙○○使
    用該車之機率最高，且乙○○無期徒刑假釋中，如果再犯罪
    勢必撤銷假釋，最有動機找人頂替犯罪。本案乙○○安排戊○○出面頂替，自己接連偽證，甚至涉嫌教唆張妙宜偽證，
    其背後陰謀是否為掩飾其本身犯行，實至可深切懷疑。
  (七)戊○○測謊失準，欠缺證據能力：
  1.按測謊鑑定，係依一般人若下意識刻意隱瞞事實真相時，會
    產生微妙之心理變化，例如：憂慮、緊張、恐懼、不安等現
    象，而因身體內部之心理變化，身體外部之生理狀況亦隨之
    變化，例如：呼吸急促、血液循環加速、心跳加快、聲音降
    低、大量流汗等異常現象，惟表現在外之生理變化，往往不
    易由肉眼觀察，乃由測謊員對受測者提問與待證事實相關之
    問題，藉由科學儀器（測謊機）紀錄受測者對各個質問所產
    生細微之生理變化，加以分析受測者是否下意識刻意隱瞞事
    實真相，並判定其供述是否真實；測謊機本身並不能直接對
    受測者之供述產生正確與否之訊號，而係測謊員依其專業之
    學識及經驗，就測謊紀錄，予以客觀之分析解讀，至於測謊
    鑑定究竟有無證據能力，刑事訴訟法並無明文規定，惟實務
    上，送鑑單位依刑事訴訟法第二０八條第一項規定，囑託法
    務部調查局或內政部警政署刑事警察局為測謊檢查，受囑託
    機關就檢查結果，以該機關名義函覆原囑託之送鑑單位，該
    測謊檢查結果之書面報告，即係受囑託機關之鑑定報告，該
    機關之鑑定報告，形式上若符合測謊基本程式要件，包括：
    (一)經受測人同意配合，並已告知得拒絕受測，以減輕受測者
    不必要之壓力。(二)測謊員須經良好之專業訓練與相當之經驗
    。(三)測謊儀器品質良好且運作正常。(四)受測人身心及意識狀
    態正常。(五)測謊環境良好，無不當之外力干擾等要件，即賦
    予證據能力，非謂機關之鑑定報告書當然有證據能力；具上
    述形式之證據能力者，始予以實質之價值判斷，必符合待證
    事實需求者，始有證明力（參考最高法院92年度台上字第22
    82號、94年度台上字第7135號判決意旨）。又按測謊係以問
    卷（控制問題法、混合問題法）詢問受測者，受測者回答時
    之生理反應經儀器紀錄後據以研判回答之問題有無說謊。受
    測者有無從事某一具體犯罪行為，面對測謊時已轉化為內在
    記憶僅受測者知悉，當其外在口語回答與內在記憶不一致時
    ，其生理即形成衝突，而產生刺激情緒波動之反應，此衝突
    造成之生理反應現象不因施測者詢問之題序、語氣之變化而
    消失，僅說謊者有之，未說謊者因無行為之記憶，故其回答
    涉案問題時無內外在衝突造成之生理反應（參考最高法院96
    年度台上字第4552號判決意旨）。
  2.法院徵得被告同意，將被告送法務部調查局進行測謊，然98
    年5月25日測謊當日，共進行Chart2、Chart3共二回合之混
    合問題詢答，在第一次Chart2進行詢答時，測謊人員安排前
    提問題「（你是戊○○嗎？）」、「（你會誠實回答嗎？）
    」、「（你目前羈押在彰化看守所嗎？）」，而當時被告確
    時先被羈押在看守所，由原審法院排員洽提送調查局測謊，
    若一般身心正常之人回答上述三個問題，應均採肯定回答，
    並且不應有任何情緒波動，然被告戊○○回答上述三個問題
    均呈情緒波動異常（即Chart2之問題1、2、3，見原審卷二
    第199頁、201頁），可知當時被告之身心狀況並不正常，不
    符合上述「(四)受測人身心及意識狀態正常」之前提要件。被
    告於原審法院審理時，陳稱測謊當時自己呼吸聲大、採深呼
    吸，胸部綁著測謊儀器，測謊人員當時還要求被告不要深呼
    吸（見原審卷二第219頁），可知被告在回答前提問題時，
    刻意操作呼吸深淺，以致影響測謊儀器失準，以致在測謊結
    果上顯現「（你是戊○○嗎？）」「（你會誠實回答嗎？）
    」「（你目前羈押在彰化看守所嗎？）」三個問題時，被告
    竟呈說謊結果！故而後續關鍵問題「（是你開車撞倒被害人
    陳清祿嗎？）」、「（本案你有幫人頂替嗎？）」時，因被
    告刻意操作呼吸，無論測得結果如何，已不具證據能力。故
    該測謊結果不足以作為認定被告過失致死、肇事逃逸之證據
    。
五、綜上所述，本案從肇事者在案發後關閉車燈、開啟後行李箱
    蓋等掩人耳目行為，可知肇事者對車輛操控、性能極為熟悉
    ，才敢如此危險駕駛，應非偶然借用他人車輛肇事情形。又
    若假使被告戊○○是肇事者，為何乙○○、丙○○、張妙宜
    要大費周章於原審法院虛偽陳述，究竟在掩飾何種真相？而
    且乙○○竟將可能染有死者血跡之車輛開回家中停放六天！
    乙○○無期徒刑假釋中，平日使用該車輛，卻稱車禍前臨時
    將車借給被告戊○○，竟有如此巧合之事？於深夜自社頭鄉
    開車遠赴員林鎮藥房買藥，不僅悖乎常情，亦與一般藥房營
    業時間不符，又佐以證人丙○○於本院具結後坦認其於原審
    所述實係配合乙○○脫罪之舉，且乙○○明知本件攸關其無
    期徒刑假釋是否將遭撤銷，茲事體大，卻經本院傳拘無著，
    凡凡種種，均足使本院深切懷疑被告戊○○乃為乙○○頂罪
    ，此外又查無其他證據足資證明真兇就是被告戊○○，揆諸
    上開說明意旨，原審所為無罪判決，尚無違誤，公訴人上訴
    意旨執持前詞指摘原審判決不當，並無理由，應予駁回。
據上論結，應依刑事訴訟法第三百六十八條，判決如主文。
本案經檢察官甲○○到庭執行職務。
中    華    民    國    98    年    11    月    19    日
            刑事第一庭    審判長法  官  陳  紀  綱
                                法  官  張  智  雄
                                法  官  姚  勳  昌
以上正本證明與原本無異。
檢察官得上訴。
如不服本判決應於收受送達後10日內向本院提出上訴書狀，其未
敘述上訴之理由者，並得於提起上訴後10日內向本院補提理由書
（均須按他造當事人之人數附繕本）「切勿逕送上級法院」。
                                書記官  吳  宗  玲
中    華    民    國    98    年    11    月    19    日


司法院資訊處製作；財團法人民間司法改革基金會備份。
